ACORDAO-COMPLETO-2496483

ACÓRDÃO 812/2022 ATA 3/2022 - PRIMEIRA CÂMARA

VISTOS, relatados e discutidos estes autos de Tomada de Contas Especial instaurada pela Caixa Econômica Federal - CEF, em razão da omissão no dever de prestar contas dos recursos repassados por força do Contrato de Repasse 080.431-84/1998, celebrado entre o Ministério da Agricultura, Pecuária e Abastecimento (Mapa) e o Município de Oiapoque/AP, que tinha por objeto a execução, no âmbito do Pronaf, de ações objetivando a implantação de infraestrutura e serviços de apoio à agricultura familiar no Município,
ACORDAM os Ministros do Tribunal de Contas da União, reunidos em Sessão da Primeira Câmara, em:
9.1. arquivar a presente TCE em relação ao Sr. João Neves da Silva, sem julgamento de mérito, por ausência de pressupostos de constituição e de desenvolvimento válido e regular do processo, com fundamento no artigo 212 do RI/TCU;
9.2. rejeitar as alegações de defesa apresentadas pelo responsável Manoel Alício da Silva Sfair (CPF XXX.373.842-XX) ;
9.3. julgar irregulares as contas do responsável Manoel Alício da Silva Sfair (CPF XXX.373.842-XX) , nos termos dos arts. 1º, inciso I, 16, inciso III, alínea "a", da Lei 8.443/1992, c/c os arts. 19 e 23, inciso III, da mesma Lei, condenando-o ao pagamento das importâncias a seguir especificadas, atualizadas monetariamente e acrescidas dos juros de mora, calculadas a partir das datas discriminadas até a data da efetiva quitação do débito, fixando-lhes o prazo de quinze dias, para que comprove, perante o Tribunal, o recolhimento das referidas quantias aos cofres do Tesouro Nacional, nos termos do art. 23, inciso III, alínea "a", da citada Lei, c/c o art. 214, inciso III, alínea "a", do Regimento Interno do TCU.
	Data de ocorrência
	Valor histórico (R$) 

	11/2/2005
	23.110,00

	10/8/2005
	22.003,91

	31/8/2005
	22.518,74

9.4. autorizar, desde logo, a cobrança judicial das dívidas, caso não atendidas as notificações, na forma do disposto no art. 28, inciso II, da Lei 8.443/1992;
9.5. encaminhar cópia deste Acórdão à Procuradoria da República no Amapá, nos termos do art. 12, inciso IV, da Lei 8.443/1992, c/c o § 7º do art. 209 do Regimento Interno do TCU, para adoção das medidas que entender cabíveis; e
9.6. dar ciência desta deliberação à Caixa Econômica Federal e aos responsáveis.

Tomada de Contas Especial instaurada pela Caixa Econômica Federal - CEF, em razão da omissão no dever de prestar contas dos recursos repassados por força do Contrato de Repasse 080.431-84/1998, celebrado entre o Ministério da Agricultura, Pecuária e Abastecimento (Mapa) e o Município de Oiapoque/AP, que tinha por objeto a execução, no âmbito do Pronaf, de ações objetivando a implantação de infraestrutura e serviços de apoio à agricultura familiar no Município.

Primeira Câmara

Prefeitura Municipal de Oiapoque - AP.

3. Responsáveis: Francisco Milton Rodrigues (XXX.970.565-XX); João Neves Silva (XXX.916.752-XX); Manoel Alicio da Silva Sfair (XXX.373.842-XX).

13.1. Ministros presentes: Walton Alencar Rodrigues (Presidente), Benjamin Zymler, Vital do Rêgo e Jorge Oliveira.
13.2. Ministros-Substitutos presentes: Augusto Sherman Cavalcanti (Relator) e Weder de Oliveira.

AUGUSTO SHERMAN

Transcrevo, a seguir, a da instrução vazada à peça 29 destes autos, anuída pelo corpo diretivo da Secretaria de Controle Externo de Tomada de Contas Especial - SecexTCE (peças 30 e 31) :
	"INTRODUÇÃO
Cuidam os autos de tomada de contas especial instaurada pela Caixa Econômica Federal - CEF, em desfavor dos Srs. João Neves da Silva (CPF XXX.916.752-XX) , gestão 1997 a 2000, Francisco Milton Rodrigues (CPF XXX.970.565-XX) , gestão 2001 a 2004 e Manoel Alício da Silva Sfair (CPF XXX.373.842-XX) , gestão 2005 a 2008, ex-Prefeitos, em razão da omissão no dever de prestar contas dos recursos repassados por força do Contrato de Repasse 080.431-84/1998, celebrado entre o Ministério da Agricultura, Pecuária e Abastecimento (Mapa) e o município de Oiapoque/AP, que tinha por objeto a 'execução, no âmbito do Pronaf, de ações objetivando a implantação de infraestrutura e serviços de apoio à agricultura familiar no município de Oiapoque/AP'. 
HISTÓRICO
O Contrato de Repasse previa a liberação do valor de R$ 175.000,00, sendo R$ 150.000,00 à conta do concedente e R$ 25.000,00 referentes à contrapartida. O prazo de vigência, inicialmente previsto para se encerrar no dia 28/2/1999 (peça 2, p. 68) , foi prorrogado por sucessivas vezes, findando no dia 30/9/2005, conforme Cartas Reversais anexas (peça 2, p. 70-87) .  O ajuste fixava prazo para apresentação da prestação de contas em até 60 (sessenta) dias após da data da liberação da última parcela, encerrando-se em 30/10/2005 (peça 2, p. 67) . Os recursos foram liberados por meio da Ordem Bancária 1999OB000360, emitida em 10/2/1999 (peça 3, p. 101) .
A Caixa elaborou o parecer Circunstanciado TCE (peça 2, p. 1-3) , de forma a subsidiar a instauração de TCE. O referimento documento acusou que ocorreu prestação de contas apenas referente às duas primeiras parcelas desbloqueadas, restando o montante de R$ 88.053,68 sem comprovação.
Foi realizada fiscalização in loco, conforme Relatórios de Acompanhamento de Empreendimento - RAE anexos (peça 2, p. 104-118) . No último deles, emitido em 28/6/2005 (peça 2, p. 115-116) , foi verificada a execução de 100%
No Relatório de Tomada de Contas Especial 300/2018 (peça 3, p. 108-112) , concluiu-se que o prejuízo importaria no valor apurado de R$ 88.053,68, imputando-se a responsabilidade aos Srs. João Neves da Silva (CPF XXX.916.752-XX) , Francisco Milton Rodrigues (CPF XXX.970.565-XX) e Manoel Alício da Silva Sfair (CPF XXX.373.842-XX) . Consta no quadro do item 8 do Relatório de TCE a relação das notificações expedidas visando à regularização das contas e/ou ao ressarcimento do dano e, no item 9, referente ao resumo das análises sobre as manifestações apresentadas em resposta às referidas notificações, fez-se o registro da ocorrência da inércia dos responsáveis.
O Relatório de Auditoria 493/2019 da Controladoria Geral da União (peça 3, p. 117-119) também chegou às mesmas conclusões. Após serem emitidos o Certificado de Auditoria e o Parecer do Dirigente de Controle Interno (peça 3, p. 121-124) . No entanto, não foi identificado nos autos o Pronunciamento Ministerial.
Diante da constatação da ausência do Pronunciamento Ministerial propôs-se, na instrução inicial (peça 6) , a realização de diligência à Controladoria Geral da União para que adotasse as providências cabíveis com o fim de viabilizar a emissão do referido documento.
Por meio do Ofício 20904/2020-TCU/Seproc, de 7/5/2020 (peça 9) , efetuou-se a diligência proposta. 
Na instrução anterior (peça 15) , após análise da documentação encaminhada, propôs-se a realização de citação e audiência, nos seguintes termos:
Débitos relacionados somente ao responsável João Neves Silva (CPF XXX.916.752-XX) 
Irregularidade 1: ausência parcial de documentação de prestação de contas dos recursos federais repassados por força do Contrato de Repasse 080.431-84/1998. celebrado entre o Ministério da Agricultura, Pecuária e Abastecimento (Mapa) e o município de Oiapoque/AP.
Descrição da irregularidade: não apresentação da documentação completa referente à prestação de contas dos recursos repassados por força do Contrato de Repasse 080.431-84/1998, celebrado entre o Ministério da Agricultura, Pecuária e Abastecimento (Mapa) e o município de Oiapoque/AP, que tinha por objeto a 'execução, no âmbito do Pronaf, de ações objetivando a implantação de infraestrutura e serviços de apoio à agricultura familiar no município de Oiapoque/AP'.
Evidências da irregularidade: Parecer Circunstanciado de TCE (peça 2, p. 1-3) ; Documento encaminhado à CEGOV05 (peça 2, p. 8) ; Relatório de Tomada de Contas Especial 300/2018 (peça 3, p. 108-112) .
Normas infringidas: art. 37, caput, c/c o art. 70, parágrafo único, da Constituição da República Federativa do Brasil; art. 93, do Decreto-lei 200/1967; art. 66, do Decreto 93.872/1986.
Cofre credor: Tesouro Nacional
Quantificação do dano:
	Data de ocorrência
	Valor histórico (R$) 

	28/3/2000
	10.665,00

	29/3/2000
	9.756,03

Valor atualizado do débito (sem juros) em 25/11/2020: R$ 66.586,85 (peça 14) 
Conduta: apresentar de forma incompleta a documentação relativa à prestação e contas dos recursos repassados por meio do Contrato de Repasse 080.431-84/1998.
Nexo de causalidade: a apresentação incompleta da documentação da prestação de contas impediu a comprovação da regular aplicação dos recursos federais repassados, no âmbito do instrumento em questão, resultando em presunção de dano ao erário.
Culpabilidade: não há excludentes de ilicitude, de culpabilidade e de punibilidade; é razoável supor que o responsável tinha consciência da ilicitude de sua conduta; era exigível conduta diversa da praticada, qual seja, apresentar a prestação de contas contendo todos os documentos necessários à comprovação da regular aplicação dos recursos federais repassados, conforme estabelecido nas normas aplicáveis.
Débitos relacionados somente ao responsável Manoel Alício da Silva Sfair (CPF XXX.373.842-XX) 
Irregularidade 2: não comprovação da boa e regular aplicação dos recursos federais repassados em face da omissão no dever de prestar contas
Descrição da irregularidade: não comprovação da boa e regular aplicação dos recursos federais repassados por força do Contrato de Repasse 080.431-84/1998, celebrado entre o Ministério da Agricultura, Pecuária e Abastecimento (Mapa) e o município de Oiapoque/AP, que tinha por objeto a 'execução, no âmbito do Pronaf, de ações objetivando a implantação de infraestrutura e serviços de apoio à agricultura familiar no município de Oiapoque/AP'.
Evidências da irregularidade: Parecer Circunstanciado de TCE (peça 2, p. 1-3) ; Relatório de Tomada de Contas Especial 300/2018 (peça 3, p. 108-112) .
Normas infringidas: art. 37, caput, c/c o art. 70, parágrafo único, da Constituição da República Federativa do Brasil; art. 93, do Decreto-lei 200/1967; art. 66, do Decreto 93.872/1986.
Cofre credor: Tesouro Nacional
Quantificação do dano:
	Data de ocorrência
	Valor histórico (R$) 

	11/2/2005
	23.110,00

	10/8/2005
	22.003,91

	31/8/2005
	22.518,74

Valor atualizado do débito (sem juros) em 25/11/2020: R$ 149.708,37 (peça 13) 
Conduta: omitir-se no dever de prestar contas dos valores recebidos por meio do Contrato de Repasse 080.431-84/1998.
Nexo de causalidade: a conduta descrita impediu o estabelecimento do nexo causal entre as possíveis despesas efetuadas com os recursos recebidos Contrato de Repasse 080.431-84/1998.
Culpabilidade: não há excludentes de ilicitude, de culpabilidade e de punibilidade; é razoável supor que o responsável tinha consciência da ilicitude de sua conduta; era exigível conduta diversa da praticada, qual seja, desincumbir-se do seu dever por meio da apresentação da prestação de contas no prazo e forma devidos.
Em cumprimento ao pronunciamento da unidade (peça 52) , foi efetuada citação dos responsáveis, nos moldes adiante:
 João Neves da Silva - promovida a citação do responsável, conforme delineado adiante:
	Comunicação: Ofício 69937/2020 - Secomp-4 (peça 21) 
Data da Expedição: 8/1/2021
Data da Ciência: 20/1/2021  (peça 25) 
Nome Recebedor: dos Santos (primeiro nome ilegível) .
Observação: Ofício enviado para o endereço do responsável, conforme pesquisa na base de dados no sistema da Receita Federal, custodiada pelo TCU.
Fim do prazo para a defesa: 4/2/2021
	
b)  Manoel Alicio da Silva Sfair- promovida a citação e audiência do responsável, conforme delineado adiante:
	Comunicação: Ofício 69938/2020 - Secomp-4 (peça 22) 
Data da Expedição: 8/1/2021
Data da Ciência: 25/1/2021  (peça 24) 
Nome Recebedor: Maria Sfair
Observação: Ofício enviado para o endereço do responsável, conforme pesquisa na base de dados no sistema da Receita Federal, custodiada pelo TCU.
Fim do prazo para a defesa: 10/2/2021
	
Conforme Despacho de Conclusão das Comunicações Processuais (peça 26) , as providências inerentes às comunicações processuais foram concluídas. 
Transcorrido o prazo regimental, o responsável João Neves da Silva permaneceu silente, devendo ser considerado revel, nos termos do art. 12, § 3º, da Lei 8.443/1992. O Sr. Manoel Alicio da Silva Sfair apresentou defesa, que será analisada na seção Exame Técnico.
ANÁLISE DOS PRESSUPOSTOS DE PROCEDIBILIDADE DA IN/TCU 71/2012
Apreciação do Prejuízo ao Contraditório e Ampla Defesa
Com relação ao responsável Manoel Alicio da Silva Sfair, verifica-se que não houve o transcurso de mais de dez anos desde o fato gerador sem que tenha havido a notificação do responsável pela autoridade administrativa federal competente (art. 6º, inciso II, c/c art. 19 da IN/TCU 71/2012, modificada pela IN/TCU 76/2016) , uma vez que o fato gerador da irregularidade sancionada, qual seja, a omissão no dever de prestar contas, ocorreu em 31/10/2005 (peça 1, p. 81-81) , e mesmo foi notificado sobre a irregularidade pela autoridade administrativa competente da seguinte forma:
 Manoel Alicio da Silva Sfair, por meio do Ofício 475/2011, de 23/5/2011 (peça 2, p. 17) , recebido em 2/6/2011, conforme AR à peça 2, p. 18.
Já com relação ao responsável João Neves da Silva verifica-se que houve o transcurso de mais de dez anos desde o fato gerador sem que tenha havido a notificação do responsável pela autoridade administrativa federal competente (art. 6º, inciso II, c/c art. 19 da IN/TCU 71/2012, modificada pela IN/TCU 76/2016) , uma vez que o fato gerador da irregularidade sancionada se deu em 29/3/2000, data em que ocorreu a despesa, e o mesmo foi notificado sobre a irregularidade pela autoridade administrativa competente da seguinte forma:
 João Neves Silva, por meio do Ofício 473/2011, de 23/5/2011 (peça 2, p. 11) , cuja ciência ocorreu em 26/9/2011, conforme edital publicado no DOU anexo (peça 2, p. 13) .
Entretanto, mesmo que tenha se passado mais de dez anos, cabe ao responsável comprovar a ocorrência de prejuízo ao contraditório e à ampla defesa, uma vez que deu causa ao decurso do tempo ao não cumprir sua obrigação de apresentar a documentação referente à prestação de contas de forma completa.
Valor de Constituição da TCE 	
Verifica-se, ainda, que o valor atualizado do débito apurado (sem juros) em 1/1/2017 é de superior ao limite mínimo de R$ 100.000,00, na forma estabelecida conforme os arts. 6º, inciso I, e 19 da IN/TCU 71/2012, modificada pela IN/TCU 76/2016. 
OUTROS DÉBITOS NOS SISTEMAS DO TCU COM OS MESMOS RESPONSÁVEIS
Informa-se que foi encontrado débito imputável aos responsáveis em outros processos no Tribunal:
	Responsável
	Processos

	Manoel Alicio da Silva Sfair
	Processo 010.925/2005-7 (TCE, encerrado) , Processo 015.697/2005-9 (Representação, encerrado) , Processo 022.247/2007-1 (TCE, encerrado) , Processo 024.960/2012-8 (TCE, encerrado) , Processo 033.438/2019-6 (TCE, aberto) , Processo 012.181/2019-6 (TCE, aberto) , Processo 000.280/2020-8 (TCE, aberto) 

	João Neves Silva
	003.762/202-1 (TCE, encerrado) , Processo 011.560/2002-0 (TCE, encerrado) , Processo 011.645/2002-0 (TCE, encerrado) , Processo 011.802/2002-3, Processo 001.388/2003-5 (TCE, encerrado) , Processo 001.408/2003-0 (TCE, encerrado) , Processo 006.810/2005-9 (TCE, encerrado) , Processo 002.348/2005-0 (TCE, encerrado) , Processo 006.657/2006-2 (TCE, encerrado) , Processo 020.721/2006-5 (TCE, encerrado) , Processo 026.745/2008-0 (TCE, encerrado) , Processo 026.291/2011-8 (TCE, aberto) , Processo 033.438/2019-6 (TCE, aberto) 

	Francisco Milton Rodrigues
	Processo 474.037/1994-0 (TCE, encerrado) , Processo 474.090/1994-9 (TCE, encerrado) , Processo 474.085/1994-5 (TCE, encerrado) , Processo 014.643/2002-9 (TCE, encerrado) , Processo 010.915/2005-7 (TCE, encerrado) , Processo 022.247/2007-1 (TCE, encerrado) , Processo 026.745/2008-0 (TCE, encerrado) , Processo 018.134/2008-0 (TCE, encerrado) , Processo 027.876/2008-7 (TCE, encerrado) , Processo 033.438/2019-6 (TCE, aberto) , Processo 000.280/2020-8 (TCE, aberto) _

EXAME TÉCNICO			  
Da validade das notificações
Preliminarmente, cumpre tecer breves considerações sobre a forma como são realizadas as comunicações processuais no TCU. A esse respeito, destacam-se o art. 179, do Regimento Interno do TCU (Resolução 155, de 4/12/2002) e o art. 4º, inciso III, § 1º, da Resolução TCU 170, de 30 de junho de 2004, in verbis:
Art. 179. A citação, a audiência ou a notificação, bem como a comunicação de diligência, farse-ão:
I - mediante ciência da parte, efetivada por servidor designado, por meio eletrônico, fac-símile, telegrama ou qualquer outra forma, desde que fique confirmada inequivocamente a entrega da comunicação ao destinatário;
II - mediante carta registrada, com aviso de recebimento que comprove a entrega no endereço do destinatário;
III - por edital publicado no Diário Oficial da União, quando o seu destinatário não for localizado
 (...) 
Art. 3º As comunicações serão dirigidas ao responsável, ou ao interessado, ou ao dirigente de órgão ou entidade, ou ao representante legal ou ao procurador constituído nos autos, com poderes expressos no mandato para esse fim, por meio de:
I - correio eletrônico, fac-símile ou telegrama;
II - servidor designado;
III - carta registrada, com aviso de recebimento;
IV - edital publicado no Diário Oficial da União, quando o seu destinatário não for localizado, nas hipóteses em que seja necessário o exercício de defesa.
Art. 4º. Consideram-se entregues as comunicações:
I - efetivadas conforme disposto nos incisos I e II do artigo anterior, mediante confirmação da ciência do destinatário;
II - realizadas na forma prevista no inciso III do artigo anterior, com o retorno do aviso de recebimento, entregue comprovadamente no endereço do destinatário;
III - na data de publicação do edital no Diário Oficial da União, quando realizadas na forma prevista no inciso IV do artigo anterior.
§ 1º O endereço do destinatário deverá ser previamente confirmado mediante consulta aos sistemas disponíveis ao Tribunal ou a outros meios de informação, a qual deverá ser juntada ao respectivo processo.
 (...) 
Bem se vê, portanto, que a validade da citação via postal não depende de que o aviso de recebimento seja assinado pelo próprio destinatário da comunicação, o que dispensa, no caso em tela, a entrega do AR em 'mãos próprias'. A exigência da norma é no sentido de o Tribunal verificar se a correspondência foi entregue no endereço correto, residindo aqui a necessidade de certeza inequívoca. 
Não é outra a orientação da jurisprudência do TCU, conforme se verifica dos julgados a seguir transcritos:
São válidas as comunicações processuais entregues, mediante carta registrada, no endereço correto do responsável, não havendo necessidade de que o recebimento seja feito por ele próprio (Acórdão 3648/2013-TCU-Segunda Câmara, Relator Min. José Jorge) ;
É prescindível a entrega pessoal das comunicações pelo TCU, razão pela qual não há necessidade de que o aviso de recebimento seja assinado pelo próprio destinatário. Entregandose a correspondência no endereço correto do destinatário, presume-se o recebimento da citação. (Acórdão 1019/2008-TCU-Plenário, Relator Min. Benjamin Zymler) ;
As comunicações do TCU, inclusive as citações, deverão ser realizadas mediante Aviso de Recebimento - AR, via Empresa Brasileira de Correios e Telégrafos, bastando para sua validade que se demonstre que a correspondência foi entregue no endereço correto. (Acórdão 1526/2007-TCU-Plenário, Relator Min. Aroldo Cedraz) .
A validade do critério de comunicação processual do TCU foi referendada pelo Supremo Tribunal Federal, nos termos do julgamento do MS-AgR 25.816/DF, por meio do qual se afirmou a desnecessidade da ciência pessoal do interessado, entendendo-se suficiente a comprovação da entrega do 'AR' no endereço do destinatário:
Ementa: agravo regimental. Mandado de segurança. Desnecessidade de intimação pessoal das decisões do tribunal de contas da união. art. 179 do regimento interno do TCU. Intimação do ato impugnado por carta registrada, iniciado o prazo do art. 18 da lei nº 1.533/51 da data constante do aviso de recebimento. Decadência reconhecida. Agravo improvido.
O envio de carta registrada com aviso de recebimento está expressamente enumerado entre os meios de comunicação de que dispõe o Tribunal de Contas da União para proceder às suas intimações.
O inciso II do art. 179 do Regimento Interno do TCU é claro ao exigir apenas a comprovação da entrega no endereço do destinatário, bastando o aviso de recebimento simples. 
Da revelia do responsável João Neves da Silva
No caso vertente, a citação do responsável se deu em endereço proveniente de pesquisa de endereços realizadas pelo TCU (vide parágrafos acima) . A entrega do ofício citatório nesse endereço ficou comprovada, conforme aviso de recebimento anexo (peça 25) 
Nos processos do TCU, a revelia não leva à presunção de que seriam verdadeiras todas as imputações levantadas contra os responsáveis, diferentemente do que ocorre no processo civil, em que a revelia do réu opera a presunção da verdade dos fatos narrados pelo autor (Acórdão 1009/2018-TCU-Plenário, Relator Min. Bruno Dantas; 2369/2013 - TCU - Plenário, Relator Min. Benjamin Zymler e 2449/2013 - TCU - Plenário, Relator Min. Benjamin Zymler) . Dessa forma, a avaliação da responsabilidade do agente não pode prescindir da prova existente no processo ou para ele carreada. 
Ao não apresentar sua defesa, o responsável deixou de produzir prova da regular aplicação dos recursos sob sua responsabilidade, em afronta às normas que impõem aos gestores públicos a obrigação legal de, sempre que demandados pelos órgãos de controle, apresentar os documentos que demonstrem a correta utilização das verbas públicas, a exemplo do contido no art. 93 do Decreto-Lei 200/1967: 'Quem quer que utilize dinheiros públicos terá de justificar seu bom e regular emprego na conformidade das leis, regulamentos e normas emanadas das autoridades administrativas competentes.' 
Mesmo as alegações de defesa não sendo apresentadas, considerando o princípio da verdade real que rege esta Corte, procurou-se buscar, em manifestações do responsável na fase interna desta Tomada de Contas Especial, se havia algum argumento que pudesse ser aproveitado a seu favor. 
No entanto, o mesmo não se manifestou na fase interna, não havendo, assim, nenhum argumento que possa vir a ser analisado e posteriormente servir para afastar as irregularidades apontadas.
Em se tratando de processo em que a parte interessada não se manifestou acerca das irregularidades imputadas, não há elementos para que se possa efetivamente aferir e reconhecer a ocorrência de boa-fé na conduta dos responsáveis, podendo este Tribunal, desde logo, proferir o julgamento de mérito pela irregularidade das contas, conforme os termos dos §§ 2º e 6º do art. 202 do Regimento Interno do TCU. (Acórdão 2064/2011-TCU-Primeira Câmara (relator Min. Ubiratan Aguiar) , 6.182/2011-TCU-1ª Câmara (relator Min. Weber de Oliveira) , 4.072/2010-TCU-1ª Câmara (Relator Min. Valmir Campelo) , 1.189/2009-TCU-1ª Câmara (Relator Min. Marcos Bemquerer) , 731/2008-TCU-Plenário (Relator Min. Aroldo Cedraz) .
Dessa forma, o responsável João Neves da Silva deve ser considerado revel, nos termos do art. 12, § 3º, da Lei 8.443/1992, devendo as suas contas serem julgadas irregulares, condenando-o ao débito apurado. Considerando a ocorrência da prescrição da pretensão punitiva, não há que falar em aplicação da multa prevista no art. 57 da Lei 8.443/1992.
Das alegações de defesa do Sr. Manoel Alício da Silva Sfair
O Responsável Manoel Alício da Silva Sfair apresentou alegações de defesa, as quais estão acostadas à peça 23.
Argumento 1
Alega que não tem como comprovar as aplicações por falta de documentação, uma vez que já se passou mais de 20 anos.
Análise
Ao não apresentar a prestação de contas oportunamente, o defendente deu causa ao longo decurso de tempo, não havendo que se falar em prejuízo a sua defesa, devendo este restar devidamente comprovado.
O defendente não trouxe aos autos quaisquer provas de que envidou esforços no sentido de colecionar documentos que pudessem comprovar que os recursos foram devidamente aplicados na finalidade prevista.
Assim sendo, as alegações de defesa apresentadas quanto a este ponto não merecem ser acolhidas.
Argumento 2
Argumenta que houve prestação de contas parcial, uma vez que tal fato era condição para liberação das demais parcelas junto à Caixa.
Análise
Cabível relembrar que ocorreu prestação de contas apenas referente às duas primeiras parcelas desbloqueadas, restando o montante de R$ 88.953,68 sem comprovação. 
Foi impugnada a quantia de R$ 88.953,68, sendo R$ 20.421,03 em virtude da ausência parcial de documentação encaminhada quando da apresentação da prestação de contas parcial, e R$ 67.632,65 em virtude da não comprovação da boa e regular aplicação dos recursos federais repassados em face da omissão no dever de prestar contas.
 Assim sendo, a apresentação de contas parcial não ilide a irregularidade apontada, uma vez que ao não apresentar a prestação de contas final não foi possível verificar a execução da parcela referente ao último desbloqueio. 
Assim, as alegações de defesa apresentadas quanto a este ponto não merecem ser acolhidas.
Argumento 3
Quanto à prestação de contas final, discorre que houve aí uma grande falha humana, pois jamais deveria ter ocorrido uma falha dessas.
Alega que, apesar disso, não houve prejuízo aos cofres públicos, porque cada real foi aplicado dentro do plano de trabalho.
Análise
O próprio defendente reconhece a irregularidade cometida, a qual contribuiu para a não comprovação da boa e regular utilização dos recursos repassados.
Cumpre destacar que a jurisprudência do TCU há muito se consolidou no sentido que incumbe ao gestor o ônus de produzir as evidências necessárias para comprovar o bom e regular emprego dos recursos públicos, em consonância às disposições contidas no art. 70, parágrafo único, da Constituição Federal, e no art. 93 do Decreto-Lei 200/1967. Dentre os inúmeros julgados nesse sentido, destaca-se excerto do voto condutor do Acórdão 2435/2015-TCU-Plenário, proferido pela Exma. Ministra Ana Arraes, nos termos que se seguem:
8. Acompanho os pareceres, uma vez que não ficou comprovado o nexo de causalidade entre a documentação juntada aos autos e o objeto do convênio supostamente executado. Como consignou o MPTCU, não basta demonstrar a execução de um determinado objeto. É dever do gestor público, em especial em tomada de contas especial, aduzir elementos probatórios consistentes, coerentes e suficientes, hábeis a demonstrar, de forma inequívoca, o bom e correto emprego das verbas geridas, de acordo com as normas pertinentes.
9. O art. 30 da Instrução Normativa STN 1/1997, que regulamentava a aplicação de recursos transferidos por meio de convênio à época, determinava expressamente que as despesas serão comprovadas mediante documentos originais fiscais ou equivalentes, devendo as faturas, recibos, notas fiscais e quaisquer outros documentos comprobatórios serem emitidos em nome do convenente ou do executor, se for o caso, devidamente identificados com referência ao título e número do convênio.
Nessa mesma linha, é oportuno destacar os ensinamentos do Ministro Ubiratan Aguiar, em sua obra 'Convênios e Tomadas de Contas Especiais', verbis: 
	Para comprovar a boa aplicação dos recursos é necessária a existência de uma série de nexos: o extrato bancário deve coincidir com a relação de pagamentos efetuados, que deve refletir as notas fiscais devidamente identificadas com o número do convênio, que devem ser coincidentes com a vigência do convênio e com as datas dos desembolsos ocorridos na conta específica. (In Convênios e Tomadas de Contas Especiais: manual prático, 2ª ed. rev. e ampl., Ubiratan Aguiar et. al. Belo Horizonte: Fórum, 2005, p.43) .
O agente, ao deixar de apresentar a documentação necessária para a comprovação da boa e regular gestão dos recursos repassados, contribuiu para que a perda patrimonial do erário seja presumida. Assim sendo, as alegações de defesa apresentadas quanto a este ponto não merecem ser acolhidas
Do pedido
O defendente requer o arquivamento do processo.
Análise
Considerando que os argumentos apresentados a título de alegações de defesa foram insuficientes para afastar as irregularidades imputadas, o pedido de arquivamento do processo deve ser denegado.
Prescrição da Pretensão Punitiva
Vale ressaltar que a pretensão punitiva do TCU, conforme Acórdão 1441/2016-TCU-Plenário, Relator: Benjamin Zymler, que uniformizou a jurisprudência acerca dessa questão, subordina-se ao prazo geral de prescrição indicado no art. 205 do Código Civil, que é de dez anos, contado da data de ocorrência da irregularidade sancionada, nos termos do art. 189 do Código Civil, sendo este prazo interrompido pelo ato que ordenar a citação, a audiência ou a oitiva do responsável. No caso em exame, ocorreu prescrição da pretensão punitiva, uma vez que a irregularidade sancionada se deu em 30/9/2005, com relação ao responsável Manoel Alício da Silva Sfair, e em 29/3/2000, com relação ao responsável João Neves da Silva, e o ato de ordenação da citação ocorreu em 10/12/2020 (peça 17) .
CONCLUSÃO
Em face da análise promovida na seção 'Exame Técnico', verifica-se que o responsável João Neves da Silva não logrou comprovar a boa e regular aplicação dos recursos e, instado a se manifestar, optou pelo silêncio, configurando a revelia, nos termos do § 3º, do art. 12, da Lei 8.443/1992. Além disso, propõe-se rejeitar as alegações de defesa de Manoel Alício da Silva Sfair, uma vez que não foram suficientes para sanar as irregularidades a ele atribuídas e nem afastar o débito apurado. Ademais, inexistem nos autos elementos que demonstrem a boa-fé dos responsáveis ou a ocorrência de outras excludentes de culpabilidade.
Verifica-se também que houve a prescrição da pretensão punitiva, conforme análise já realizada.
Tendo em vista que não constam dos autos elementos que permitam reconhecer a boa-fé dos responsáveis, sugere-se que as suas contas sejam julgadas irregulares, nos termos do art. 202, § 6º, do Regimento Interno do TCU, com a imputação do débito atualizado monetariamente e acrescido de juros de mora, nos termos do art. 202, § 1º do Regimento Interno do TCU, descontado o valor eventualmente recolhido. Em função da prescrição da pretensão punitiva, não há aplicação da multa prevista no art. 57 da Lei 8.443/1992.
PROPOSTA DE ENCAMINHAMENTO
Diante do exposto, submetem-se os autos à consideração superior, propondo:
considerar revel o responsável João Neves da Silva (CPF XXX.916.752-XX) , para todos os efeitos, dando-se prosseguimento ao processo, com fulcro no art. 12, § 3º, da Lei 8.443/1992; 
rejeitar as alegações de defesa apresentadas pelo responsável Manoel Alício da Silva Sfair (CPF XXX.373.842-XX) ; 
julgar irregulares, nos termos dos arts. 1º, inciso I, 16, inciso III, alíneas b e c, da Lei 8.443/1992, c/c os arts. 19 e 23, inciso III, da mesma Lei, as contas do responsável João Neves da Silva (CPF XXX.916.752-XX) , e nos termos dos arts. 1º, inciso I, 16, inciso III, alínea 'a', da Lei 8.443/1992, c/c os arts. 19 e 23, inciso III, da mesma Lei, as contas do responsável Manoel Alício da Silva Sfair (CPF XXX.373.842-XX) , condenando-os ao pagamento das importâncias a seguir especificadas, atualizadas monetariamente e acrescidas dos juros de mora, calculadas a partir das datas discriminadas até a data da efetiva quitação do débito, fixando-lhes o prazo de quinze dias, para que comprovem, perante o Tribunal, o recolhimento das referidas quantias aos cofres do Tesouro Nacional, nos termos do art. 23, inciso III, alínea 'a', da citada lei, c/c o art. 214, inciso III, alínea 'a', do Regimento Interno do TCU.  
Débitos relacionados ao responsável João Neves da Silva (CPF XXX.916.752-XX) 
	Data de ocorrência
	Valor histórico (R$) 

	28/3/2000
	10.665,00

	29/3/2000
	9.756,03

Valor atualizado do débito (com juros) em 15/3/2021: R$ 167.623,39 (peça 27) .
	Débitos relacionados ao responsável Manoel Alício da Silva Sfair (CPF XXX.373.842-XX) 
	Data de ocorrência
	Valor histórico (R$) 

	11/2/2005
	23.110,00

	10/8/2005
	22.003,91

	31/8/2005
	22.518,74

Valor atualizado do débito (com juros) em 15/3/2021: R$ 279.665,19 (peça 28) .
autorizar, desde logo, a cobrança judicial das dívidas, caso não atendidas as notificações, na forma do disposto no art. 28, inciso II, da Lei 8.443/1992;
autorizar também, desde logo, se requerido, com fundamento no art. 26, da Lei 8.443, de 1992, c/c o art. 217, §§ 1º e 2º do Regimento Interno do TCU, o parcelamento da (s) dívida (s) em até 36 parcelas, incidindo, sobre cada parcela, corrigida monetariamente, os correspondentes acréscimos legais, fixando-lhe o prazo de quinze dias, a contar do recebimento da notificação, para comprovar, perante o Tribunal, o recolhimento da primeira parcela, e de trinta dias, a contar da parcela anterior, para comprovar os recolhimentos das demais parcelas, devendo incidir, sobre cada valor mensal, atualizado monetariamente, os juros de mora devidos, no caso do débito, na forma prevista na legislação em vigor, alertando os responsáveis de que a falta de comprovação do recolhimento de qualquer parcela importará o vencimento antecipado do saldo devedor, nos termos do § 2º do art. 217 do Regimento Interno deste Tribunal; 
enviar cópia do Acórdão a ser prolatado à Procuradoria da República no Estado do Amapá, nos termos do § 3º do art. 16 da Lei 8.443/1992, c/c o § 7º do art. 209 do Regimento Interno do TCU, para adoção das medidas cabíveis; e
enviar cópia do Acórdão que vier a ser proferido à Caixa Econômica Federal, mandatária do Ministério da Agricultura, Pecuária e Abastecimento (Mapa) , e aos responsáveis, para ciência;
informar à Procuradoria da República no Estado do Amapá, ao Caixa Econômica Federal e aos responsáveis que a presente deliberação, acompanhada do Relatório e do Voto que a fundamenta, está disponível para a consulta no endereço www.tcu.gov.br/acordaos, além de esclarecer que, caso requerido, o TCU poderá fornecer sem custos as correspondentes cópias, de forma impressa; e
informar à Procuradoria da República no Estado do Amapá que, nos termos do parágrafo único do art. 62 da Resolução TCU 259/2014, os procuradores e membros do Ministério Público credenciados nesta Corte podem acessar os presentes autos de forma eletrônica e automática, ressalvados apenas os casos de eventuais peças classificadas como sigilosas, as quais requerem solicitação formal."
Discordando em parte com a unidade técnica, o representante do Ministério Público junto ao TCU emitiu as seguintes considerações no seu parecer à peça 32:
"Cuidam os autos de tomada de contas especial instaurada pela Caixa Econômica Federal - CEF, em razão da omissão no dever de prestar contas dos recursos repassados por força do Contrato de Repasse 080.431-84/1998, celebrado entre o Ministério da Agricultura, Pecuária e Abastecimento (Mapa) e o município de Oiapoque/AP, que tinha por objeto a execução, no âmbito do Pronaf, de ações objetivando a implantação de infraestrutura e serviços de apoio à agricultura familiar no município.
Ao analisar o processo na instrução que integra a peça 29, a SecexTCE propõe, em apertada síntese, o julgamento pela irregularidade das contas dos seguintes responsáveis:
a) Sr. João Neves da Silva (CPF XXX.916.752-XX) , ex-prefeito (gestão 1997 a 2000) , condenando-o ao pagamento das quantias de R$ 10.665,00 e R$ 9.756,03, com acréscimos legais calculados a partir de 28/3/2000 e 29/3/2000, respectivamente, em razão da não apresentação da documentação completa referente à prestação de contas parcial de parte dos recursos repassados (3º e 4º repasses) ; 
b) Sr. Manoel Alício da Silva Sfair (CPF XXX.373.842-XX) , ex-prefeito a quem cabia a apresentação da prestação de contas final do contrato de repasse (gestão 2005 a 2008) , condenando-o ao pagamento das quantias de R$ 23.110,00, R$ 22.003,91 e R$ 22.518,74, com acréscimos legais calculados a partir de 11/2/2005, 10/8/2005 e 31/8/2005, respectivamente, em razão da não comprovação da boa e regular aplicação dos recursos federais repassados, em face da omissão no dever de prestar contas.
Passando ao exame do feito, concordamos com a análise realizada pela Unidade Técnica, exceto em relação à proposta de condenação do Sr. João Neves da Silva (alínea a, retro) , pelas razões que passamos a expor. 
Segundo o que consta no Parecer Circunstanciado que integra a peça 2, p. 2, item 2, na gestão do Sr. João Neves da Silva, foram repassadas ao município 4 parcelas com os seguintes valores: R$ 50.500,01, em 14/5/1999; R$ 33.965,05, em 4/8/1999; R$ 10.665,00, em 28/3/2000; e R$ 9.756,03, em 29/3/2000. Na peça 2, p. 8, foi informado ainda que a prestação de contas parcial relativa às 1ª e 2ª parcelas, apresentada pelo responsável em 20/2/2000, foi aprovada pela CEF. No tocante às 3ª e 4ª parcelas, que constituem o débito atribuído ao responsável na presente TCE, coube ao seu sucessor, que não responde por débito, a apresentação da prestação de contas, o que foi feito apenas em 4/2/2003. Essas contas acabaram rejeitadas, uma vez que o recibo emitido pela empresa responsável pela execução da obra não foi aceito pela CEF como comprovante fiscal. 
Tendo o Sr. João Neves da Silva deixado a gestão do município em 31/12/2000, com 80,53% do total dos recursos que geriu sabidamente aprovados pela CEF (1ª e 2ª parcelas) , apenas em 23/5/2011 houve a primeira tentativa de notificação do responsável pela via postal em relação aos valores restantes (3ª e 4ª parcelas, peça 2, p. 11) . Essa notificação restou frustrada, conforme AR que integra a peça 2, p. 12, o que resultou na publicação de edital em 26/9/2011 (peça 2, p.13) . 
Nesse ponto, importa destacar que, embora esteja ilegível a identificação do motivo pelo qual a correspondência enviada ao responsável foi devolvida pelos Correios, é possível inferir que o ofício de notificação jamais seria entregue ao destinatário, pois, possivelmente por descuido da CEF, o endereço informado aos Correios estava incompleto, na medida em que faltava o número da residência. Isso significa que a notificação por edital, além de ter sido expedida mais de 10 anos depois de o responsável ter deixado o cargo de prefeito, pode ter sido utilizada de forma indevida, o que dificultou uma possível defesa. 
Posteriormente, somente em 20/1/2021, foi o responsável citado pelo Tribunal (peça 25) .
Nesse contexto, entendemos que, não obstante o Sr. João Neves da Silva, regularmente citado, tenha optado pelo silêncio, o exercício da ampla defesa restou prejudicado. De fato, se a notificação por edital efetuada em 26/9/2011 for tida como válida, ela terá ocorrido mais de 10 anos após o responsável ter deixado a prefeitura. Caso ela não seja considerada válida, a primeira notificação - no caso, a citação do Tribunal - terá ocorrido mais de 20 anos depois. Além disso, pesam a favor do ex-prefeito o fato de que 80,53% do total dos recursos por ele geridos foram aprovados pela CEF, que reconheceu ainda que o objeto do contrato de repasse foi inteiramente executado (peça 2, p. 115-117) . 
Por tudo isso, pensamos que o encaminhamento mais adequado ao caso seja o arquivamento da TCE em relação às contas do Sr. João Neves da Silva, sem julgamento de mérito, com fundamento no artigo 212 do RI/TCU. 
Assim, à vista das considerações expendidas, manifestamo-nos de acordo com a proposta alvitrada pela SecexTCE na instrução que integra a peça 26, ressalvando, porém que:
a) a presente TCE deve ser arquivada em relação ao Sr. João Neves da Silva, sem julgamento de mérito, por ausência de pressupostos de constituição e de desenvolvimento válido e regular do processo, com fundamento no artigo 212 do RI/TCU, em razão do transcurso de mais de dez anos desde o fato gerador sem que tenha havido notificação válida do responsável pela autoridade administrativa federal competente (peça 29, p. 9-10, subitem 51-c) ;
b) o fundamento legal da condenação do Sr. Manoel Alício da Silva Sfair deve ser o artigo 16, inciso III, alíneas 'a' e 'c', da Lei 8.443/1992 (peça 29, p. 9-10, subitem 51-c) ."
É o Relatório.

não há.

Procurador Marinus Eduardo De Vries Marsico.

TOMADA DE CONTAS ESPECIAL. CAIXA ECONÔMICA FEDERAL. OMISSÃO NO DEVER DE PRESTAR CONTAS DOS RECURSOS REPASSADOS POR FORÇA DO CONTRATO DE REPASSE CELEBRADO ENTRE O MINISTÉRIO DA AGRICULTURA, PECUÁRIA E ABASTECIMENTO (MAPA) E O MUNICÍPIO DE OIAPOQUE/AP. CITAÇÃO E AUDIÊNCIA. ARQUIVAMENTO EM RELAÇÃO A UM RESPONSÁVEL POR AUSÊNCIA DE PRESSUPOSTOS DE CONSTITUIÇÃO E DE DESENVOLVIMENTO VÁLIDO E REGULAR DO PROCESSO. REJEIÇÃO DAS ALEGAÇÕES DE DEFESA DE UM RESPONSÁVEL. CONTAS IRREGULARES. DÉBITO. PRESCRIÇÃO DA PRETENSÃO PUNITIVA.

TOMADA DE CONTAS ESPECIAL (TCE)

Secretaria de Controle Externo de Tomada de Contas Especial (SecexTCE).

Cuidam os autos de Tomada de Contas Especial instaurada pela Caixa Econômica Federal - CEF, em razão da omissão no dever de prestar contas dos recursos repassados por força do Contrato de Repasse 080.431-84/1998, celebrado entre o Ministério da Agricultura, Pecuária e Abastecimento (Mapa) e o município de Oiapoque/AP, que tinha por objeto a execução, no âmbito do Pronaf, de ações objetivando a implantação de infraestrutura e serviços de apoio à agricultura familiar no Município.
O contrato de repasse previa a liberação do valor de R$ 175.000,00, sendo R$ 150.000,00 à conta do concedente e R$ 25.000,00 referentes à contrapartida. O prazo de vigência, inicialmente previsto para se encerrar no dia 28/2/1999 (peça 2, p. 68) , foi prorrogado por sucessivas vezes, findando no dia 30/9/2005, conforme Cartas Reversais anexas (peça 2, pp. 70-87) .  O ajuste fixava prazo para apresentação da prestação de contas em até 60 (sessenta) dias após da data da liberação da última parcela, encerrando-se em 30/10/2005 (peça 2, p. 67) . Os recursos foram liberados por meio da Ordem Bancária 1999OB000360, emitida em 10/2/1999 (peça 3, p. 101) .
Foi realizada fiscalização in loco, conforme Relatórios de Acompanhamento de Empreendimento - RAE anexos (peça 2, pp. 104-118) . No último deles, emitido em 28/6/2005 (peça 2, pp. 115-116) , foi verificada a execução de 100% do objeto.
No entanto, no Parecer Circunstanciado - TCE (peça 2, pp. 1-3) , a Caixa apontou que ocorreu prestação de contas apenas referente às duas primeiras parcelas desbloqueadas, restando o montante de R$ 88.053,68 sem comprovação.
No âmbito deste Tribunal, após exame preliminar dos elementos que compõem os autos (peças 15-17) , a Secretária de Controle Externo de Tomada de Contas Especial (SecexTCE) concluiu pela necessidade de realização de citação dos ex-Prefeitos, Srs. João Neves da Silva, gestão 1997 a 2000 e Manoel Alício da Silva Sfair, gestão 2005 a 2008, pela não comprovação da boa e regular aplicação dos recursos federais repassados ao Município. Adicionalmente, a unidade técnica propôs a realização da audiência deste último responsável em razão do não cumprimento do prazo para apresentação de prestação de contas, cujo prazo se encerrou em 30/9/2005.
Apenas o Sr. Manoel Alício da Silva Sfair compareceu aos autos para apresentar a sua defesa (peça 23) .
Assim, em sua derradeira instrução (peças 29-31) , a unidade técnica propôs considerar o Sr. João Neves da Silva revel, bem como rejeitar as alegações de defesa apresentada pelo Sr. Manoel Alício da Silva Sfair, julgando as suas contas irregulares, condenando-os ao pagamento dos débitos apurados individualmente, sem aplicação de multa, tendo em vista a ocorrência de prescrição da pretensão punitiva.
Em seu parecer (peça 32) , o Ministério Público junto ao TCU concordou com a análise realizada pela SecexTCE, exceto em relação à proposta de condenação do Sr. João Neves da Silva, pois de acordo com o MP/TCU a sua defesa teria sido prejudica pelo longo transcurso entre a ocorrência da irregularidade e a efetiva notificação do responsável. Desse modo, o Parquet manifestou no sentido de que os autos sejam arquivados em relação a este responsável por ausência de pressupostos de constituição e de desenvolvimento válido e regular do processo.
Por entender que a unidade técnica enfrentou adequadamente os argumentos trazidos nas alegações de defesa apresentadas pelo Sr. Manoel Alício da Silva Sfair, adoto as análises efetivadas como razões de decidir. Entretanto, com as devidas vênias, acompanho o posicionamento do Ministério Público quanto ao arquivamento dos autos em relação ao Sr. João Neves da Silva.
Segundo o que consta no Parecer Circunstanciado que integra a peça 2, p. 2, item 2, na gestão do Sr. João Neves da Silva, foram repassadas ao município 4 parcelas com os seguintes valores: R$ 50.500,01, em 14/5/1999; R$ 33.965,05, em 4/8/1999; R$ 10.665,00, em 28/3/2000; e R$ 9.756,03, em 29/3/2000. Na peça 2, p. 8, foi informado ainda que a prestação de contas parcial relativa às 1ª e 2ª parcelas, apresentada pelo responsável em 20/2/2000, foi aprovada pela CEF. No tocante às 3ª e 4ª parcelas, que constituem o débito atribuído ao responsável na presente TCE, coube ao seu sucessor, que não responde por débito atinente a essas parcelas, a apresentação da prestação de contas, o que foi feito apenas em 4/2/2003. Essas contas acabaram rejeitadas, uma vez que o recibo emitido pela empresa responsável pela execução da obra não foi aceito pela CEF como comprovante fiscal.
Tendo o Sr. João Neves da Silva deixado a gestão do Município em 31/12/2000, com 80,53% do total dos recursos que geriu sabidamente aprovados pela CEF (1ª e 2ª parcelas) , apenas em 23/5/2011 houve a primeira tentativa de notificação do responsável pela via postal em relação aos valores restantes (3ª e 4ª parcelas, peça 2, p. 11) . Essa notificação restou frustrada, conforme AR que integra a peça 2, p. 12, o que resultou na publicação de edital em 26/9/2011 (peça 2, p.13) .
Nesse ponto, como bem destacou o representante do Parquet especializado, embora esteja ilegível a identificação do motivo pelo qual a correspondência enviada ao responsável foi devolvida pelos Correios, é possível inferir que o ofício de notificação jamais seria entregue ao destinatário, pois, possivelmente por descuido da CEF, o endereço informado aos Correios estava incompleto, na medida em que faltava o número da residência. Isso significa que a notificação por edital, além de ter sido expedida mais de 10 anos depois de o responsável ter deixado o cargo de Prefeito, pode ter sido utilizada de forma indevida, o que dificultou uma possível defesa.
Posteriormente, somente em 20/1/2021, foi o responsável citado por este Tribunal (peça 25) .
Nesse contexto, consoante ao entendimento do MP/TCU, considero que, não obstante o Sr. João Neves da Silva, regularmente citado, tenha optado pelo silêncio, o exercício da ampla defesa restou prejudicado. De fato, se a notificação por edital efetuada em 26/9/2011 for tida como válida, ela terá ocorrido mais de 10 anos após o responsável ter deixado a Prefeitura. Caso ela não seja considerada válida, a primeira notificação - no caso, a citação do Tribunal - terá ocorrido mais de 20 anos depois. Além disso, pesam a favor do ex-Prefeito o fato de que 80,53% do total dos recursos por ele geridos foram aprovados pela CEF, que reconheceu ainda que o objeto do contrato de repasse foi inteiramente executado (peça 2, pp. 115-117) .
Com relação ao Sr. Manoel Alício da Silva Sfair, em consonância com a análise efetuada pela SecexTCE, entendo que os argumentos apresentados pelo responsável não lograram em elidir as irregularidades verificadas.
Ao não apresentar a prestação de contas oportunamente, o ex-Prefeito deu causa ao longo decurso de tempo, não havendo que se falar em prejuízo a sua defesa, devendo este restar devidamente comprovado.
Nesse sentido, verifica-se que o responsável não trouxe aos autos quaisquer provas de que envidou esforços no sentido de colecionar documentos que pudessem comprovar que os recursos foram devidamente aplicados na finalidade prevista.
Cumpre destacar que a jurisprudência do TCU há muito se consolidou no sentido que incumbe ao gestor o ônus de produzir as evidências necessárias para comprovar o bom e regular emprego dos recursos públicos, em consonância às disposições contidas no art. 70, parágrafo único, da Constituição Federal, e no art. 93 do Decreto-Lei 200/1967.
Quanto à pretensão punitiva do TCU, observa-se que no presente caso houve a prescrição, uma vez que a irregularidade sancionada em relação ao Sr. Manoel Alício da Silva Sfair se deu em 30/9/2005 e o ato de ordenação da citação ocorreu em 10/12/2020 (peça 17) , ultrapassando o prazo de dez anos conforme consignado no Acórdão 1441/2016-TCU-Plenário, Relator Ministro Benjamin Zymler, que uniformizou a jurisprudência acerca dessa questão.
Dessa forma, considero adequado o seguinte desfecho: 
arquivar a presente TCE em relação ao Sr. João Neves da Silva, sem julgamento de mérito, por ausência de pressupostos de constituição e de desenvolvimento válido e regular do processo, com fundamento no artigo 212 do RI/TCU, em razão do transcurso de mais de dez anos desde o fato gerador sem que tenha havido notificação válida do responsável pela autoridade administrativa federal competente (peça 29, pp. 9-10, subitem 51-c) ; e
rejeitar as alegações de defesa do Sr. Manoel Alício da Silva Sfair, julgando as suas contas irregulares e condenando-o ao pagamento do débito apurado, sem aplicação de multa.
Apropriado, ainda, nos termos do art. 16, § 3º, da Lei 8.443/92, c/c o § 7º do art. 209 do RI/TCU, dar ciência da deliberação à Procuradoria da República no Estado do Amapá para adoção das medidas que considere cabíveis.
Por fim, deixo de acolher a proposta da unidade instrutiva de autorizar, desde já, o parcelamento das dívidas, por entender que essa medida somente deve ser adotada mediante solicitação das partes.
Ante o exposto, manifesto-me por que o Tribunal aprove o Acórdão que ora submeto à deliberação deste Colegiado.
TCU, Sala das Sessões, em 15 de fevereiro de 2022.
AUGUSTO SHERMAN CAVALCANTI 
Relator